臺灣臺中地方法院民事判決　九十二年度簡上字第四三八號
　　上　訴　人　乙○○
　　被上訴人　　甲○○
　　訴訟代理人　王秋霜　律師
右當事人間請求確認本票債權不存在事件，上訴人對於民國九十二年九月十日本院台
中簡易庭九十二年度中簡字第一四四三號第一審判決提起上訴，於民國九十三年一月
二日言詞辯論終結，本院判決如左：
    主      文
上訴駁回。
第二審訴訟費用由上訴人負擔。
    事      實
甲、上訴人方面：
  一、聲明：
    （一）原判決廢棄。
    （二）被上訴人於第一審之訴駁回。
  　（三）第一、二審訴訟費用由被上訴人負擔。
  二、陳述：除與原審判決書所載者相同茲予引用外，補稱：
  　（一）上訴人於民國八十一年六月二十六日以其所有不動產設定抵押權，向臺灣
          銀行借款新台幣（下同）一百五十萬元，用以轉借被上訴人，並由被上訴
          人簽發票號０九一二三三、０九一二三四、０九一二三五，發票日均為八
          十一年六月二十六日，到期日均未填載，面額均為五十萬元之本票三紙（
          下稱系爭本票），作為上開借款之擔保。被上訴人於八十五年八月二十三
          日清償上開借款之餘額七十五萬二千零二十五元後，再由上訴人向臺灣銀
          行借款二百七十萬元，並將其中二百六十五萬元匯至被上訴人之泛亞商業
          銀行（下稱泛亞銀行）帳戶，作為轉借上訴人及訴外人蔡順旺投資不鏽鋼
          樓梯公司之用，被上訴人於本票票號０九一二三四、０九一二三五上填載
          到期日九十一年九月二十六日，並允諾將另簽發一百七十萬元之本票，作
          為上開二百六十五萬元借款之擔保，而取回票號０九一二三三之本票。詎
          被上訴人迄今均未簽發面額一百七十萬元之本票。
    （二）嗣被上訴人以其投資不鏽鋼樓梯公司需增資拓廠為由，由上訴人於八十六
          年七月二十九日向亞太商業銀行（下稱亞太銀行）即現為復華商業銀行借
          款三百六十萬元，並清償臺灣銀行之二百七十萬元借款及其利息，即二百
          七十萬六千零六十五元，餘款為八十九萬四千四百三十五元。被上訴人於
          同年七月三十一日自該帳戶以提款機提領十萬零一十八元，以存摺提領十
          五萬元，並將四十萬元轉帳至其泛亞銀行000000000000帳號
          之帳戶。再於同年八月一日、六日、十五日及二十九日陸續將餘款提領一
          空。是兩造確存有借貸關係，否則被上訴人不會擔任該二百七十萬元及三
          百六十萬元借款之保證人，因被上訴人並未清償系爭借款，是系爭本票仍
          為有效之本票。從而，系爭本票之債權依然存在。
  三、證據：除援用原審之立證方法外。並提出匯款申請書二件、存款類取款支出憑
      條二件、取款憑條二件、匯款單一件、存摺類存款明細分戶帳二件、存款交易
      明細分類帳二件、擔保放款借據二件、土地登記謄本一件及建物登記謄本一件
      （均為影本）為證。
乙、被上訴人方面：
  一、聲明：如主文所示。
  二、陳述：除與原審判決書所載者相同茲予引用外，補稱：
  　（一）緣上訴人於八十一年六月二十六日向臺灣銀行貸款一百五十萬元轉借與被
          上訴人，被上訴人因而簽發系爭本票交付上訴人為擔保。兩造當時約定，
          臺灣銀行之貸款由被上訴人以每月清償貸款本息之方式清償。上訴人將其
          於臺灣銀行所開立、帳號000000000000之綜合存款存摺交付
          被上訴人，俾於被上訴人按月繳納貸款本息，迄今該存摺仍由被上訴人執
          有。被上訴人借得上開款項後，陸續以現金、支票存入上開臺灣銀行帳戶
          或自被上訴人之三信商業銀行帳號00000000帳戶、泛亞銀行帳號
          000000000000之帳戶分別以自動提款機及帳戶轉帳存入上開
          臺灣銀行帳戶之方式，清償該一百五十萬借款。至八十五年八月二十三日
          清償借貸餘額七十五萬二千零二十五元，是系爭本票擔保之債權全數清償
          完畢。
    （二）因蔡順旺與被上訴人合夥籌組公司，而蔡順旺及訴外人林俊雄資金不足，
          經由被上訴人介紹，蔡順旺乃向上訴人借款。上訴人先要求蔡順旺之妻廖
          惠玲以其所有坐落台中縣太平鄉○○○段黃竹坑小段一七之一二八地號、
          權利範圍一三三六八六分之三一五六二之土地供其設定權利範圍二百萬元
          之第二順位抵押權。上訴人始於八十五年九月二十三日以其向臺灣銀行貸
          款金額二百七十萬元中之二百六十五萬元轉入被上訴人當時供作公司籌組
          前，使用被上訴人之臺灣銀行帳號00000000000－0帳戶，是
          該筆債務並非被上訴人所借用，亦與系爭本票無關。被上訴人與蔡順旺等
          人該借款籌組之登飛企業股份有限公司（下稱登飛公司），至八十八年三
          月間因經營不善，上訴人為求確保其債權，於八十八年三月二日邀同蔡順
          旺寫下契約書，債權金額經協議為一百八十萬元，蔡順旺承諾按月繳納貸
          款利息，被上訴人僅是該契約之見證人。八十八年五月三日登飛公司結束
          營業及辦理解散登記。而蔡順旺因無力清償每月貸款利息，上訴人前向台
          灣台中地方法院檢察署告訴其涉嫌詐欺罪嫌，經檢察官以九十一年度偵字
          第九七二八號不起訴處分，上訴人聲請交付審判，已於九十二年二月二十
          一日遭駁回在案。詎上訴人竟擅自填寫系爭本票之到期日，向本院聲請本
          票裁定。既然系爭本票之到期日並非被上訴人所填寫，上訴人如主張到期
          日係被上訴人填寫，應由其負舉證責任。
    （三）依據台灣台中地方法院檢察署九十年度偵字第九七二八號之不起訴處分書
          記載，上訴人於該案件中稱其於八十五年九月二十日向亞太銀行貸款三百
          六十萬元，其中一百八十萬元係借予蔡順旺等語。詎其於本件事件中竟稱
          其中二百六十五萬元係借與被上訴人云云。足見其主張顯非事實，即不足
          為憑。兩造間嗣後雖有四十萬元之債權債務關係，惟被上訴人業已清償完
          畢，並無積欠上訴人其他債務。上訴人指被上訴人尚積欠其他債務，亦不
          實在，且與系爭本票債權無關。
  三、證據：除援用原審之立證方法外，並提出支票影本一件為證。
    理 　　 由
一、被上訴人起訴主張其於八十一年六月二十六日向上訴人借款一百五十萬元，上訴
    人要求被上訴人於同日簽發系爭本票，並約定由被上訴人代為清償上訴人向臺灣
    銀行之借款一百五十萬元之本息。嗣後被上訴人依約清償該一百五十萬元債務完
    畢，是系爭本票擔保之債務業已清償，然被上訴人向上訴人欲取回系爭本票時，
    上訴人僅返還其中票號為０九一二三三之本票，其餘本票則均拒不返還，並擅自
    於其餘二張本票上填載到期日九十一年六月二十六日，並向本院聲請准予本票強
    制執行之裁定，是被上訴人以票據原因關係為抗辯，起訴請求確認系爭本票債權
    不存在等語。上訴人則以被上訴人固已代其清償其向臺灣銀行借款之一百五十萬
    元本息，然被上訴人嗣後又向其借款二百六十五萬元，並以系爭本票作為擔保，
    而本票到期日九十一年六月二十六日係被上訴人所填寫，因被上訴人就該二百六
    十五萬元之債務迄未清償，其票據債權依然存在等語置辯。
二、按當事人主張有利於己之事實者，就其事實有舉證之責任。民事訴訟法第二百七
    十七條定有明文。又票據為無因證券，執票人就票據作成前之債務關係雖不負舉
    證之責，惟如該原因關係之債務已因清償而消滅，執票人主張發票人另同意以該
    票據為其他債務之擔保，則執票人此有利事實即應負舉證之責。被上訴人主張其
    於八十一年六月二十六日向上訴人借款一百五十萬元，並簽發系爭本票為憑，兩
    造約定由被上訴人代為清償上訴人向臺灣銀行借款一百五十萬元之本息。嗣後被
    上訴人依約清償一百五十萬元借款完畢等事實，業據其提出借款證書、作業資料
    單及放款結清查詢單等件為證，上訴人就被上訴人業已清償系爭本票原擔保之一
    百五十萬元借款一節，並不爭執。是被上訴人上開主張之事實，應堪採信。另上
    訴人固主張被上訴人於系爭本票中之票號０九一二三四、０九一二三五上填載到
    期日九十一年九月二十六日，另作為其向上訴人借款二百六十五萬元之擔保，是
    被上訴人並未清償系爭借款，系爭本票票據債權依然存在云云。惟被上訴人否認
    該等本票有擔保該二百六十五萬元借款之事實。既然系爭本票原擔保之一百五十
    萬元借款，業已清償完畢。揆諸前揭說明，上訴人即應先就其持有被上訴人簽發
    之本票，另作為擔保二百六十五萬元之借款，負舉證責任。經查：
  （一）當事人主張有金錢借貸關係存在，須就其發生所須具備之特別要件即金錢之
        交付與借貸意思表示相互一致負舉證責任。而交付金錢之原因多端，或為買
        賣，或為贈與，或因其他之法律關係而為交付，非謂一有金錢之交付，即得
        推論授受金錢之雙方即屬消費借貸關係。上訴人主張被上訴人另向其借款二
        百六十五萬元，並提出匯款申請書、存款類取款支出憑條、取款憑條、匯款
        單、存摺類存款明細分戶帳、存款交易明細分類帳、放款借據及土地及建物
        登記謄本等件為憑。惟被上訴人否認有向上訴人借用二百六十五萬元之事實
        。依據上訴人提出之匯款單記載，僅能證明上訴人有交付被上訴人二百六十
        五萬元及被上訴人有提領亞太銀行餘款八十九萬四千四百三十五元之事實，
        然無法說明交付金錢之原因為何。參諸上訴人前於八十一年間借款一百五十
        萬元與被上訴人時，有書立借款證書為憑，此有借款證書附卷可稽。是上訴
        人雖主張其借款二百六十五萬元與被上訴人云云，惟迄今均未證明兩造就金
        錢之交付與借貸意思表示達成合意。基上，自難認兩造間有二百六十五萬元
        之借貸關係。
  （二）再者，縱使上訴人主張屬實，兩造確存有上開借貸關係，因系爭本票原擔保
        之一百五十萬元借款，業已清償完畢。是上訴人應就被上訴人另以票號０九
        一二三四、０九一二三五之本票，作為其向上訴人借款二百六十五萬元之擔
        保事實，負舉證責任。查被上訴人雖為上訴人向臺灣銀行借款二百七十萬元
        之連帶保證人，惟上訴人倘將該借款中之二百六十五萬元借與被上訴人，被
        上訴人果以系爭本票擔保該二百六十五萬元借款，其本票到期日自應後於借
        款到期日。然二百七十萬元之借款到期日為九十二年九月二十日，系爭本票
        之到期日為九十一年六月二十六日，此有臺灣銀行放款借據及本院九十二年
        度票字第七五五一號裁定等件，附卷可稽。是該等本票之票載發票日九十一
        年六月二十六日，先於該筆借款之到期日九十二年九月二十日，是其作為被
        上訴人擔保其向上訴人借款二百六十五萬元，於常理不符。
  （三）證人劉昌杰雖於原審陳稱：被上訴人有持三張本票為擔保，要向上訴人借錢
        ，而票面金額及向銀行借款數額，其均不知悉，其雖有看見兩造在填寫發票
        日，但不清楚其填載之日期等語（參照原審九十二年八月二十七日言詞辯論
        筆錄）。是自該證人之證言，無法證明被上訴人是否曾於該等本票上，填載
        到期日，且被上訴人亦否認有填寫本票之到期日及以票號０九一二三四、０
        九一二三五之本票另作為擔保二百六十五萬元等事實（參照本院九十三年一
        月二日言詞辯論筆錄）。參諸上訴人係主張系爭本票原由其保管，其於八十
        五年九月二十三日，再交與被上訴人填寫到期日等語，其主張顯與證人之陳
        述內容有間。是該證人之前開證詞，無法證明被上訴人以票號０九一二三四
        、０九一二三五之本票，作為其向上訴人借款二百六十五萬元之擔保。此除
        該證言外，上訴人亦無其他事證證明被上訴人同意以該等本票另作為借款二
        百六十五萬元之擔保（參照本院九十三年一月二日言詞辯論筆錄）。從而，
        上訴人主張被上訴人以本票擔保二百六十五萬元之借款債權云云，即無可採
        。
三、按票據債務人不得以自己與發票人或執票人之前手間所存抗辯事由對抗執票人，
    票據法第十三條定有明文，依此規定之反面解釋，即直接前後手間得以原因關係
    作為抗辯事由，最高法院七十三年台上字第四三六四號著有判例。既然系爭本票
    原擔保之一百五十萬元借款，業已清償完畢，已如前述，上訴人自應返還擔保該
    借款之系爭本票與被上訴人，惟上訴人僅返還票號為０九一二三三之本票，而持
    有票號０九一二三四、０九一二三五之本票，向本院聲請對該等本票准予強制執
    行裁定在案，有本院九十二年度票字第七五五一號裁定，附卷可稽。而上訴人與
    被上訴人為系爭本票之前後手關係，而系爭本票所擔保之一百五十萬元借款債務
    ，業經被上訴人清償完畢，揆諸前揭說明，被上訴人自得以系爭本票所擔保之借
    款債務因清償而消滅，請求確認系爭本票債權不存在，為有理由，應予准許。
四、綜上所陳，被上訴人以系爭本票擔保之一百五十萬元借款已因清償而消滅，而上
    訴人無法舉證證明被上訴人向其借款二百六十五萬元及被上訴人同意以系爭本票
    作為該借款之擔保等事實。則被上訴人起訴請求確認系爭本票之票據債權不存在
    ，為有理由，應予准許，原審為被上訴人勝訴之判決，經核尚無不合，上訴意旨
    指摘原判決不當，求予廢棄改判，為無理由，應予駁回。
五、本件判決之基礎已臻明確，兩造其餘聲明及攻擊防禦方法，均經斟酌，核與判決
    結果不生影響，爰不一一論述，併此敘明。
六、據上論結，本件上訴無理由，依民事訴訟法第四百三十六條之一第三項、第四百
    四十九條第一項、第七十八條，判決如主文。
中　　　華　　　民　　　國　　九十三　　年　　　一　　　月　　 十六 　　日
                                    臺灣臺中地方法院民事第四庭
~B審判長法官　張恩賜
~B法      官  李國增
~B法      官  林洲富
右為正本係照原本作成
不得上訴。
中　　　華　　　民　　　國　　九十三　　年　　　一　　　月　　 十六 　　日
~B法院書記官　郭佳雯
